【裁判字號】    98,判,1399
【裁判日期】    981119
【裁判案由】    地價稅
【裁判全文】
最  高  行  政  法  院  判  決
                                      98年度判字第1399號
再 審原 告    丙○○
              甲○○
              乙○○
再 審被 告  丁○○○○○(原名新竹市稅捐稽徵處)
代  表  人    戊○○
上列當事人間地價稅事件，再審原告對於中華民國95年8月3日本
院95年度判字第1231號判決，提起再審之訴，本院判決如下：
    主  文
再審之訴駁回。
再審訴訟費用由再審原告負擔。
    理  由
一、新竹市○○○段8、8之7、8之8、8之10、8之47地號5筆土地
    ，原所有權人為蘇木榮(再審原告之父)與鄭茂發等81人共有
    ，民國81年7月18日蘇木榮死亡，生前無處分該5筆土地，再
    審原告亦未辦理繼承登記，82年7月30日該5筆土地由其他共
    有人鄭茂發等，依土地法第34條之1將土地移轉予李炯泰等
    213人，並於83年4月15日、5月13日分別辦理登記完竣，再
    審被告以91年度地價稅納稅基準日前，再審原告並非此5筆
    土地地價稅納稅義務人，遂未向再審原告開徵。再審原告主
    張系爭土地依法不得移轉，該5筆土地應仍屬再審原告所有
    ，而負繳納地價稅之義務，且原申報溢繳之土地增值稅，該
    退稅款應自繳納日期加計利息，抵繳91年地價稅。又對於91
    年地價稅之開徵，再審原告稱新竹市○○段31、33、118地
    號(重測前為金山面段533、537、541地號)等3筆土地係農業
    主管機關核准之農業用地，並無變更為非農業使用，依法應
    課徵「田賦」，而非地價稅。另新竹市○○段152、155、15
    5之2、155之3地號等4筆土地遭違建占用多年，依法應分單
    由占有使用人代繳地價稅。另關於新竹市○○段241、242、
    261、262、263地號等5筆土地，更主張其全蓋滿違建物，除
    共有人占有使用外，尚有非共有人占用，係屬無人管理者，
    應分單由占有使用人代繳地價稅，經復查決定駁回，再審原
    告不服，循序提起行政訴訟，經臺北高等行政法院以92年度
    訴字第2679號判決(下稱原審判決)駁回，再審原告不服，提
    起上訴，亦經本院以95年度判字第1231號判決(下稱原確定
    判決)駁回，茲再審原告以原確定判決有行政訴訟法第273條
    第1項第1款、第5款之事由，而提起本件再審之訴（再審原
    告主張本件具有同條項第11款規定事由部分，業經臺北高等
    行政法院以95年度再字第103號判決駁回)。
二、再審原告起訴主張：(一)再審被告於91年度地價稅繳款書係
    公文書之一種，未依公文程式製作，為不合法之通知，違背
    司法院釋字第97號之解釋意旨。又依據現行稅捐稽徵法第12
    條、第16條、第19條第3項之規定，及臺灣高等法院85年度
    抗字第817號裁定之意旨，對於公同共同財產除設有管理者
    外，納稅義務人應為公同共有全體，是稅捐繳款書自應將全
    體公同共有人列為納稅義務人，並依法對其中一人為送達，
    始生效力及於全體公同共有人。惟本件再審被告於繳款書僅
    載明丙○○一人之姓名、地址資料，揆諸上開說明尚未發生
    送達之效力，惟原確定判決竟謂再審被告所檢附之地價稅繳
    款書，記載為「蘇木榮之繼承人丙○○等」，送達丙○○1
    人，即對全體公同共有人發生效力，為適用法規顯有錯誤，
    有行政訴訟法第273條第1項第1款規定之再審事由。(二) 財
    政部92年2月10日台財稅字第0920005948號函釋，有關應逐
    一列舉納稅義務人之規定，係解釋稅捐稽徵法第12條及第16
    條合法「公文書」之記載，與同法第19條規定無關，又依稅
    捐稽徵法第1條之l規定，本件於原確定判決之日期為95年8
    月3日，應有上開函釋之適用，原確定判決未予適用，適用
    法規顯有錯誤，自應依法廢棄。(三)原審判決駁回再審原告
    之訴，依行政訴訟法第39條第1項規定，「共同訴訟人中一
    人之行為不利益於共同訴訟人者，對於全體不生效力。」原
    確定判決謂本件敗訴判決對蘇文德、蘇純怡等發生效力，適
    用法律顯有錯誤，又原確定判決謂本件訴訟標的，必須合一
    確定，惟並未以裁定命全體公同共有人參加訴訟，違反行政
    訴訟法第41條規定，自應依法廢棄，(四)另再審被告變更記
    載繳款書之納稅義務人林東明、林柏村、蘇詵詵等人，於訴
    訟程序未經合法代理或代表者，有行政訴訟法第273條第1項
    第5款之再審事由等語，求為判決廢棄原確定判決、原審判
    決並撤銷訴願決定及原處分。
三、再審被告則以：(一)本案蘇木榮逝世後，其繼承人(即再審
    原告)迄今尚未辦理繼承登記，故遺產仍未分割，且再審原
    告並未提示拋棄繼承之證明文件，所遺遺產自屬繼承人公同
    共有，從而，再審被告依稅捐稽徵法第12條、第16條之規定
    及財政部66年7月30日台財稅第35010號函釋意旨，選擇繼承
    人地址設於本轄者，於系爭91年地價稅「本稅」繳款書上載
    明納稅義務人為「蘇木榮之繼承人丙○○等」，依稅捐稽徵
    法第19條第3項規定向其送達，並無違誤，且送達效力及於
    納稅義務人全體。丙○○、甲○○、乙○○等3人並於稅捐
    稽徵法第35條所定復查申請不變期間(91年12月30日前)內，
    即91年12月16日共同具名申請復查，至其他繼承人則因未於
    稅捐稽徵法第35條規定之復查期限內提出復查，依同法第34
    條第3項規定，已屬確定，而丙○○等3人雖依規提起行政救
    濟，惟經原確定判決上訴駁回，亦告確定在案，則本案91年
    度地價稅「本稅」既經判決確定，即兼有形式上及實質上之
    確定力，基於本院44年判字第44號及45年判字第60號判例所
    揭櫫之一事不再理原則，再審原告自不得就同一法律關條再
    行爭執。(二)次按稅捐稽徵法第38條第3項規定：「經依復
    查、訴願或行政訴訟程序終結決定或判決，應補繳稅款者，
    稅捐稽徵機關應於復查決定，或接到訴願決定書，或行政法
    院判決書正本後10日內，填發補繳稅款繳納通知書，通知納
    稅義務人繳納;並自該項補繳稅款原應繳納期間屆滿之次日
    起，至填發補繳稅款繳納通知書之日止，按補繳稅額，依原
    應繳納稅款期間屆滿之日郵政儲金匯業局之1年期定期存款
    利率，按日加計利息，一併徵收。」及財政部92年9月10日
    台財稅字第0920453854號函釋規定：「……說明：二、公同
    共有土地未設管理人者，依稅捐稽徵法第12條後段規定，以
    全體公同共有人為納稅義務人，全體公同共有人係對應納稅
    捐負連帶責任，前經本部68年6月24日台財稅第34348號函釋
    有案;其地價稅繳款書上納稅義務人之記載，請參照本部92
    年2月10日台財稅字第0920005948號函，有關應逐一列舉納
    稅義務人姓名之規定辦理，惟如因實際困難，無法查明全部
    納稅義務人之姓名時，該已查得部分之納稅義務人姓名仍應
    逐一列舉。」準此，本案蘇木榮逝世後其繼承人並未提供全
    體繼承人名單，再審被告於91年地價稅「本稅」於原確定判
    決駁回而告行政救濟確定後，依稅捐稽徵法第38條第3項規
    定所核發之本稅加計行政救濟利息繳款書，即按前揭財政部
    92年函釋規定，依財政部台灣省北區國稅局新竹市分局所提
    供蘇木榮之繼承人名單共計16人為納稅義務人，依法有據，
    並無違誤，是再審原告主張再審被告於確定判決後，自認原
    處分違反法律規定，而再行變更納稅義務人，顯係誤解。至
    再審原告稱再審被告未按行政程序法第96條規定填載部分，
    因稅捐稽徵法第1條已明定，有關稅捐之稽徵，皆依稅捐稽
    徵法之規定辦理，基於特別法(稅捐稽徵法)優於普通法(行
    政程序法)，有關繳款書之填載，自應遵照稅捐稽徵法第16
    條規定辦理等語，資為抗辯，求為判決駁回再審之訴。
四、本院按：行政訴訟法第273條第1項第1款、第5款規定：「有
    左列各款情形之一者，得以再審之訴對於確定終局判決聲明
    不服，但當事人已依上訴主張其事由或知其事由而不主張者
    ，不在此限：一、適用法規顯有錯誤者。……五、當事人於
    訴訟未經合法代理或代表者。」而所謂「適用法規顯有錯誤
    者」，係指原判決所適用之法規與應適用之現行法規有所牴
    觸或有效之判例解釋有所違反者而言，至於事實認定職權之
    正當行使或學說上諸說併存尚無法規判解可據者，不得謂為
    適用法規顯有錯誤。本件再審原告主張原確定判決有行政訴
    訟法第273條第1項第1款、第5款之事由，經查原確定判決維
    持原審判決，係以：（一）甲○○、乙○○、丙○○、蘇文
    德、蘇純怡等5人，就本件91年地價稅事件，係多數有共同
    利益之人，渠等選定甲○○、乙○○、丙○○等3人為被選
    定人向原審起訴，經原審認符合行政訴訟法第29條第1項選
    定當事人之規定，應屬適法，故甲○○、乙○○、丙○○係
    為全體共同利益人起訴，法院判決亦對全體共同利益人發生
    效力。本件上訴將原選定人蘇文德、蘇純怡並列為上訴人，
    係屬贅列，合先敘明。（二）查系爭土地於蘇木榮逝世後，
    其繼承人未辦理繼承登記，且未分割，自屬繼承人公同共有
    ，被上訴人依稅捐稽徵法第12條、第16條之規定，以全體共
    有人為納稅義務人，並無違誤。雖所檢附地價稅繳款書，其
    納稅義務人載為「蘇木榮之繼承人丙○○等」，而未逐一列
    載所有繼承人姓名，惟稽之稅捐稽徵法第19條第3項「稽徵
    稅捐所發之文書對公同共有人中之1人送達者，其效力及於
    全體」之規定，本件地價稅繳款書其上納稅義務人載為：「
    蘇木榮之繼承人丙○○等」，難謂對原處分之合法性有所影
    響。至財政部92年2月10日台財稅第0920005948號函，有關
    應逐一列舉納稅義務人之規定，係於92年始頒布，本件核課
    之地價稅為91年度，難指為違法。原審判決贅引業已停止適
    用之財政部66年7月30日台財稅第35010號函，固欠允洽，惟
    與判決之結果並無影響。（三）甲○○、乙○○、丙○○不
    服再審被告對於系爭土地核課91年地價稅之處分，申請復查
    ，經駁回後，甲○○、乙○○、丙○○及繼承人蘇文德、蘇
    純怡不服，提起訴願，復經訴願機關駁回，乃選任再審原告
    為被選定人，提起本件行政訴訟。本件納稅主體為甲○○、
    乙○○、丙○○及蘇文德、蘇純怡5人，原審判決並無再審
    原告所指無法確定納稅主體情事。（四）又地價稅按年課徵
    ，土地稅法第40條規定甚明。本案所涉為91年度地價稅，與
    85、86年度地價稅之核課不同，該二年度之地價稅核課經另
    案再訴願決定（財政部90年9月26日台財訴字第0901355425
    號及90年10月14日台財訴字第0901355472號）撤銷原處分，
    不影響本案原處分之存在。況該部分嗣經再審被告90年12月
    18日90新市稅法字第90040000號及91年1月9日90新市稅法字
    第90041306號復查決定維持原核定，並經本院93年度判字第
    55及56號判決駁回上訴確定。上訴意旨認為本案行政處分已
    不存在，原審判決仍為實體審理，違背法令等，並不可採。
    且上開另案再訴願決定撤銷各該案原處分之理由，乃因各該
    案原處分未詳述理由並檢附資料供再訴願機關審究之故，與
    本案無關，上訴意旨以原判決與之牴觸，違背法令等，亦不
    可採。本案地價稅之核課，乃再審被告之職權，原審判決所
    論訴願決定維持原處分，係就本案而言，與另案再訴願決定
    撤銷85、86年度核課地價稅之原處分無涉，難指為理由矛盾
    。（五）系爭新竹市○○○段8、8之7、8之8、8之10、8之
    47地號5筆土地移轉所有權與他人，既經登記完竣，再審被
    告應依登記資料課徵地價稅，無從審究其如何登記，登記是
    否合法各情，原審判決予以維持，並不違法。又原審判決以
    再審原告不能證明繳納上開土地移轉增值稅之事實，因而維
    持原處分未准退還增值稅扣抵本案地價稅，實無不合，上訴
    意旨仍執詞其為納稅義務人，應受退還，指原審判決違法，
    並非可採。（六）再審原告其餘上訴論旨復就原審判決業已
    指駁綦詳及採證認事之職權行使謂為違誤，求予廢棄，非有
    理由，而駁回其前程序之上訴。核其適用之法規並無與應適
    用之現行法規相違背或與解釋、判例相牴觸，自無適用法規
    顯有錯誤之情事。至於再審原告主張原確定判決有前開再審
    事由，惟查上開再審原告主張之事由均經其於前程序審理中
    主張，復為歷次判決敘明理由而駁回，現猶對此指摘，無非
    僅涉原確定判決事實認定職權之正當行使及再審原告一己主
    觀之見解，揆諸前述，自難謂為適用法規錯誤。另再審原告
    係就訴訟前之地價稅繳款書變更納稅義務人與送達是否合法
    ，尚與行政訴訟法第273條第1項5款所定當事人於訴訟中未
    經合法代表或代理之事由有別，況再審被告依地政機關編送
    之地價歸戶冊及地籍異動通知資料核定地價稅，依前開法令
    規定，地價稅之納稅義務人為全體公同共有人，是再審被告
    以「蘇木榮之繼承人丙○○等」為系爭繼承土地之地價稅納
    稅義務人並送達繳款書，於法亦無不合，再審原告稱原確定
    判決有行政訴訟法第273條第1項第5款之情形，亦無可採。
    綜上所述，本件再審之訴為無理由，應予駁回。
五、據上論結，本件再審之訴為無理由。依行政訴訟法第278條
    第2項、第98條第1項前段、第104條，民事訴訟法第85條第
    1項前段，判決如主文。
中    華    民    國    98    年    11    月    19    日
                    最高行政法院第五庭
                        審判長法官  黃  璽  君
                              法官  王  碧  芳
                              法官  鄭  忠  仁
                              法官  吳  東  都
                              法官  陳  金  圍
以  上  正  本  證  明  與  原  本  無  異
中    華    民    國    98    年    11    月    20    日
                              書記官  王  福  瀛


司法院資訊處製作；財團法人民間司法改革基金會備份。
